【裁判字號】    89,易,275
【裁判日期】    890823
【裁判案由】    竊盜
【裁判全文】
臺灣臺東地方法院刑事判決                          八十九年度易字第二七五號
    公  訴  人  臺灣台東地方法院檢察署檢察官
    被      告  丙○○
    輔  佐  人
    即被告之母  乙○○
右列被告因竊盜案件，經檢察官聲請以簡易判決處刑（八十九年度偵字第七六一號）
，及移請併辦（臺灣台南地方法院檢察署八十九年度偵字第六二０三號），本院以通
常程序審理，判決如左：
    主  文
丙○○無罪。令入相當處所，施以監護貳年。
    理  由
壹、程序部分：
    按檢察官聲請以簡易判決處刑之案件，經法院認為有刑事訴訟法第四百五十一條
    之一第四項但書之情形者，應適用通常程序審判之，刑事訴訟法第四百五十二條
    定有明文。次按刑事訴訟法第四百五十一條之一第四項但書第三款明定「法院於
    審理後，認應為無罪、免訴、不受理或管轄錯誤判決之諭知者」。查本案檢察官
    認被告因犯刑法加重竊盜罪嫌，聲請以簡易判決處刑，本為本院以八十九年度東
    簡字第一四三號簡易程序審理，惟查經本院詳閱卷內資料，連同併辦部分均送鑑
    定機關鑑定被告精神狀況，及訊問被告及輔佐人後，認應對本案被告應為無罪之
    判決。依前述說明，本案即不適於以簡易判決處刑，爰適用通常程序審判之，合
    先敘明。
貳、實體部分：
一、聲請意旨略以：如起訴書所載（如附件一）。
二、本案公訴人認被告丙○○涉有前述罪事實，因認被告犯有刑法第三百二十一條第
    一項第六款之加重竊盜罪嫌，無非係以被告之自白、證人即被害人即被告所竊「
    中興號」大客車上之司機甲○○，及證人車上乘客曾珮珊等七人之證詞，另被害
    人所具領該大客車一輛之贓證物品保領具一件等證據為據。本院訊據被告固不否
    認私自開駛「中興號」大客車之事實，惟堅決否認有竊盜之犯意，對於檢察官另
    函送併辦竊取機車一部之事實亦不否認，惟辯稱：因旁邊有小朋友叫我騎走等語
    。查本案公訴人所訴事實，業經公訴人提出被害人即司機，及目擊證人即大客車
    上乘客計七人之證詞，並有贓證物品保領具一件附警訊卷足證，被告於警訊及偵
    查中亦不否認於車站駕駛大客車離去之事實，是被告所為該當公訴人所訴加重竊
    盜犯行之構成要件，復無任何阻卻違法之事由存在，被告有該等違法犯行之事實
    ，堪以證明，惟本案有爭執者，在於被告是否符合罪責性之要件，有詳加調查及
    說明之必要。
三、按我學說及實務向來將構成犯罪之法律要件區分為一般共通要件及各罪之個別要
    件，關於前者，向稱之為犯罪三階層理論，即行為人是否構成犯罪，須依序以構
    成要件該當性、違法性及罪責等三層次之要件為審查，三者均符合者，始構成刑
    法上之犯罪。本案被告於第一、二層次之要件均符合，惟在罪責性之責任能力要
    件則有疑義。再按心神喪失人之行為，不罰；又因心神喪失而不罰者，得令入相
    當處所，施以監護。第十九條第一項、第八十七條第一項分別有明文。再刑法第
    八十七條令入相當處所，施以監護之處分，按其情形得以保護管束代之，刑法第
    九十二條第一項定有明文。另行為不罰者，應諭知無罪之判決，刑事訴訟法第三
    百零一條第一項亦有規定。查本案被告之行為，核與刑法第三百二十一條第一項
    第六款加重竊盜罪之構成要件相當，惟本案被告並非臺灣汽車公司之司機，本又
    未乘坐於該車上，其在司機下車如廁，乘客均在車上，眾目睽睽之下上車駛走幾
    乎無法銷贓之「中興號」大客車，顯有異於一般常情下之竊盜行為，查其復於警
    訊及偵查中均辯稱：因有一名男子叫其開車，就將車子開走等語，被告之母並於
    本案繫屬本院時聲請為本案輔佐人，並提出被告罹患精神分裂症之診斷證明書一
    件在卷足查，本案各種跡象顯示，本院有鑑定被告行為當時精神狀態之必要，經
    本院將本案及檢察官另函送併辦之犯罪事實一併函請長庚紀念醫院高雄分院鑑定
    ，該院於八十九年七月三日以（八九）長庚院高字第一九九九號函覆本院被告精
    神鑑定報告書一件（如附件二）。綜觀該報告書除詳述被告個人生活史、病史、
    家族史及犯案經過外，並對被告為一般身體檢查與神經系統檢查，另對被告為詳
    細之心理衡鑑，認被告「目前智能狀況有退化現象」，「推測其為精神分裂症之
    可能性高」等語。再說明被告鑑定時之精神狀態檢查，認被告「曾多次呈現關係
    妄想及妄想化知覺」，「對其精神症狀態度顯防衛、現實感及判斷力差，而有突
    發性衝動行為出現」等語。末對被告犯案當時之精神狀態檢查稱（略以）：「蔡
    員（即本案被告）於八十九年四月五日下午從高雄到台東爬山後，欲搭車返回高
    雄。在等待買票時，恰巧司機不在，期間蔡員兩次上下公車與公車站間。蔡員上
    公車時因聽到乘客表示「ㄟ，趕快開，我們等很久了」，自認乘客要求他開車並
    認為他是司機。當時蔡員受精神症狀影響出現妄想化知覺，表示乘客有說「你不
    是司機嗎？不快開」等聲音。蔡員表示當時心情緊張害怕，只好照著指示開車。
    最初駕駛期間，蔡員不知警車在追他，加上怕撞到路邊而不知如何停車，故未停
    車直至警車攔截。當時駕車之行駛方向，蔡員曾詢問乘客欲開往何處，並按照乘
    客手指方向（乘客指路牌）開車，蔡員本身並無計劃或動機欲開往何處」。該報
    告並為精神鑑定結果：「綜合以上各項資料做精神狀態診斷及分析，蔡員患有妄
    想型精神分裂症已有六年之久，蔡員於第一次犯案當時（指本案聲請簡易處刑部
    分）之精神狀態明顯受精神分裂症之關係妄想、妄想化幻覺及可聽見思想影響，
    蔡員對乘客認為他是司機並驅動他駕駛深信不疑，其當時判斷力及現實感受精神
    症狀影響而有明顯障礙，蔡員駕駛公車之動機荒謬且無計劃性，故推測當時蔡員
    已達精神喪失。第二次犯案當時（指檢察官函請本院併辦之部分）之精神狀況亦
    受精神分裂症狀之關係妄想與妄想化知覺影響，唯蔡員於本科急性病房住院接受
    治療略有改善，評估其程度屬精神耗弱。其犯罪行為顯然受到精神病症之影響，
    故有必要施以強制治療」。復查被告於為本案行為之後，除於台南地區另竊取一
    輛機車外（即檢察官函請併辦之事實），雖尚無其他異常犯行出現，惟刑法上所
    謂心神喪失之判斷，祇須就行為時是否有此情形為已足，其行為之前後，是否有
    此事由尚不論，亦即如果行為時確在心神喪失之中，即令在事前事後有回復常態
    ，仍不得謂其非心神喪失人，最高法院二十四年上字第二八四四號判例亦曾如此
    闡釋。又所謂心神喪失之狀態，除包括認知、理解之能力外，尚有意志表達及控
    制的能力，亦即即便對於所為行為有認識並理解，惟若無決定或控制自己意思之
    能力，亦為所謂心神喪失，此所以本案精神鑑定書稱被告「已達精神喪失」程度
    之故。再本院訊問輔佐人即被告之母乙○○稱，被告有幻聽和幻覺，從高中時期
    開始治療，中間有中斷所以病情加重，現在高雄長庚紀念醫院治療等語。是本院
    參諸前述精神鑑定報告書，並衡諸本案被告所罹患之精神疾病、輔佐人對被告精
    神病情之陳述，及本案被害人、證人所述被告異常之犯行等一切情狀，認被告於
    為本案之行為時，係處於發病中異常之精神狀態，足認被告於行為時，其精神狀
    態已達心神喪失之程度，屬不罰之行為。依前述規定，本案被告應為無罪之諭知
    。
四、末按保安處分之措施亦含社會隔離、拘束身體自由之性質，其限制人民之權利，
    實與刑罰同，本諸法治國家保障人權之原理及刑法之保護作用，其法律規定之內
    容，及法院於適用該法條，決定應否執行特定之保安處分時，應受比例原則之規
    範，使保安處分之宣告，與行為人所為行為之嚴重性、行為人所表現之危險性，
    及對於行為人未來行為之期待性相當。此亦為司法院大法官議決釋字第四七一號
    解釋理由書之意旨。是對心神喪失而不罰之被告，是否依前述規定，令入相當處
    所，施以監護之保安處分，應審酌該處分是否適於治療本案被告之行為；又是否
    捨此之途外，無其他亦可達成相同目的，但對於被告侵害較小之保安處分種類可
    資適用；再監護處分所欲達成之社會公益是否與侵害被告身體自由之權利私益，
    具有相當之比例性，亦即斟酌憲法上比例原則，以其派生之適當性原則、必要性
    原則（又稱侵害最小原則）及相當性原則（又稱狹義比例原則）等三個有位階順
    序之原則為審查標準，始得貫徹現代法治國家保障人身自由之基本原則。查被告
    經診斷患有妄想型精神分裂症長達六年之久，業如前述，本院認其發病時對於本
    身、家人及社會大眾安全危害甚鉅，需長期接受身心輔導及治療，被告應在精神
    科專業且長期之治療，並且定期規則追蹤，以防其發病再度危害社會大眾，另本
    案鑑定機關長庚紀念醫院高雄分院亦以專業之意見認被告「有必要施以強制治療
    」。依前述規定，令被告入相當處所，施以監護之保安處分，顯適於達成此一目
    的；再被告現雖定期至前述鑑定機關科持續接受精神治療，惟被告輔佐人亦稱被
    告過去曾因中斷治療致病情加重，又被告於治療之過程中復有於台南地區另犯竊
    盜犯行之嫌，是如僅促被告定期至醫院接受追蹤檢查，並無一定之監護及強制治
    療效果，令入相當處所，施以監護已屬無法不接受之強制處分；再此處分雖係對
    被告身體之嚴重侵害，惟考量其所能達成之效果不僅有助於對被告病情之徹底治
    療，且對於社會公益之維護甚有助益，兩相衡量尚稱相當且符比例。是本院認被
    告應令入相當處所，施以監護處分二年，尚符憲法比例原則，爰併如主文之宣告
    。
五、末查本案經檢察官聲請簡易判決處刑後，本院於八十九年六月一日收受臺灣台南
    地方法院檢察署檢察官函送之該署八十九年度偵字第六二０三號偵查卷宗，促請
    本院注意被告於該案所為與本案有連續犯關係，屬裁判上一罪等語。本院遂將此
    部分犯罪事實函請前述鑑定機關一併鑑定，該機關以所謂「第二次犯案」稱之，
    並認被告為第二次犯案時之精神狀況屬「精神耗弱」程度，業經前述，併此敘明
    。惟本案經聲請簡易處刑（即起訴之表示）之部分，經本院為無罪判決之諭知，
    併辦部分實體上即無與本案事實成立連續犯之可能，程序上自亦不符所謂裁判上
    一罪之關係，併辦部分因僅係促本院注意之行政函文，非起訴之意思表示，是此
    部分即無訴之存在，基於「無訴即無裁判」之原則，本院無法就被告此部分犯罪
    事實為審判，爰退回其併辦原卷，並請檢察官參酌本院已為之鑑定結果，另行偵
    查。
據上論斷，應依刑事訴訟法第三百零一條第一項、第二項，刑法第八十七條第一項，
判決如主文。
本案經檢察官陳弘能到庭執行職務
中    華    民    國      八十九      年      八      月    二十三      日
                              臺灣臺東地方法院刑事庭
                                  法  官  錢  建  榮
右正本證明與原本無異。
如不服本判決，應於判決送達後十日內向本院提出上訴狀。（須附繕本）
「切勿逕送上級法院」
                                  書記官  林  建  成
中    華    民    國      八十九      年      八      月    二十八      日
附件一：聲請簡易判決處刑書一件。
附件二：財團法人長庚紀念醫院高雄分院函及所附精神鑑定報告書影本各一件。


司法院資訊處製作；財團法人民間司法改革基金會備份。
